【裁判字號】    94,訴,1859
【裁判日期】    950509
【裁判案由】    損害賠償
【裁判全文】
臺灣高雄地方法院民事判決              94年度訴字第1859號
原      告  行政院國軍退除役官兵輔導委員會高雄榮民技術勞
            務中心
法定代理人  己○○
訴訟代理人  李昌明律師
被      告  丙○○
            丁○○
            壬○○
            戊○○
            甲○
上列當事人間損害賠償事件，經本院於民國95年4 月11日言詞辯
論終結，判決如下：
    主      文
原告之訴及假執行之聲請均駁回。
訴訟費用由原告負擔。
    事  實  及  理  由
一、本件被告丁○○、壬○○經合法通知，均未於言詞辯論期日
    到場，核無民事訴訟法第386 條各款所列情形，爰依原告聲
    請，由其一造辯論而為判決。
二、原告起訴主張：被告各於如附表所示時間受僱於原告，被告
    丙○○、丁○○、壬○○均係擔任第1 工程隊領班，被告戊○○、甲○則分別擔任第3 工程隊管理員、工地負責人等職
    而各為原告所承攬如附表所示各該工程之承辦人，並負責收
    受廠商所提供發票核銷報帳之業務，而對原告負有提供覈實
    資料報稅之義務，詎其等就負責承辦之各該工程，竟未善盡
    注意義務而收受廠商所提供如附表所示非實際交易對象之發
    票核銷報帳，致原告遭高雄市稅捐稽徵處裁罰應補繳營業稅
    新臺幣（下同）343,036 元（被告戊○○已將其應負擔之稅
    額22,569元繳回予原告）及3 倍之罰款即1,029,100 元合計
    1,349,567 元，原告不服而提起訴願及行政訴訟亦均遭駁回
    確定，嗣後業已繳清上開營業稅及罰款，則本件被告乃因可
    歸責於己之事由對原告為加害給付致原告受有損害，原告自
    得依民法第227 條第2 項之規定，請求被告各就如附表所示
    之稅額及罰款負損害賠償責任，且原告之請求權尚未罹於15
    年之消滅時效，為此，爰依債務不履行之法律關係提起本件
    訴訟等語，並聲明求為判決被告丙○○、丁○○、壬○○、
    戊○○、甲○應各給付原告195,643 元、37,791元、212,80
    0 元、67,706元、835,627 元及均自起訴狀繕本送達之翌日
    起至清償日止，按週年利率5%計算之利息，並願供擔保請准
    宣告假執行。
三、被告丙○○則以：伊曾受僱於原告擔任第1 工程隊領班，負
    責工地施工及發放工資，當時之隊長為癸○○，核章係由他
    人代做，伊並未經手系爭發票，原告所提出原始憑證粘存單
    上經手欄內伊之職章亦非伊本人所蓋等語置辯，並聲明求為
    判決駁回原告之訴。
四、被告戊○○則以：伊係原告以人事命令正式派任之基層幹部
    人員，並於原告之工地擔任第3 工程隊管理員，負責工地及
    工人之進用管理，惟並無審核發票之權限，原告內部另有專
    人負責審核發票，原告所提出原始憑證粘存單上經手欄內伊
    之職章僅係公文流程所必須，伊均將印章交由助理代為核章
    ，而廠商依工程進度開出發票後，係拿到工地經由伊助理彙
    整蓋章後直接送回原告處，廠商再拿印章向原告請款，且原
    告主張應由伊負責之稅款22,569元，伊已向原告繳納完畢，
    而罰鍰部分亦已罹於票據法所規定之7 年時效等語置辯，並
    聲明求為判決駁回原告之訴。
五、被告甲○則以：伊於79、80年間係經由其他公司轉介至原告
    之工地作粗工，81至83年間仍斷斷續續在該處工作，但未擔
    任領班或組長等職務，當時之工地負責人為辛○○，伊並未
    經手系爭發票，亦未於原告所提出之原始憑證粘存單上經手
    欄內蓋章，其上伊之印章乃友人介紹伊至1 家公司作臨時工
    時，公司為報稅或辦理勞保而向伊索取之印章等語置辯，並
    聲明求為判決駁回原告之訴。
六、被告壬○○未於言詞辯論日到場，據其以前到場之陳述則以
    ：伊自75年9 月起至87年止係透過原告之組長乙○○安排工
    作而在原告之工地擔任領班，伊只有在工地進出，並未經手
    系爭發票，亦未見過原告所提出原始憑證粘存單上經手欄內
    伊之職章，此等印文均非伊本人所蓋等語置辯，並聲明求為
    判決駁回原告之訴。
七、被告丁○○未於言詞辯論期日到場，亦未提出書狀作何聲明
    或陳述。
八、兩造不爭執之事項：
  (一)、原告因於如附表所示時間收受廠商所提供如附表所示非實
      際交易對象之發票作為進項憑證並申報扣抵銷項稅額，經
      高雄市稅捐稽徵處查獲後核定應補徵營業稅343,036 元，
      並裁處罰鍰1,029,100 元，原告不服所提起之訴願及行政
      訴訟均業遭駁回確定在案。
  (二)、被告戊○○於如附表所示時間為原告機關編制內之職員，
      並擔任第3 工程隊管理員，而為原告所承攬如附表所示工
      程之工地負責人，其業已將上開發票之原始憑證粘存單上
      經手欄內蓋有其職章部分經補徵之稅額22,569元繳納予原
      告。
  (三)、被告丙○○、壬○○於如附表所示時間曾在原告所承攬之
      工程工作並擔任工地之領班。
  (四)、被告甲○於如附表所示時間曾在原告所承攬之工程工作。
九、本院就本件必要之爭點所為之判斷如下：
  (一)、被告丙○○、丁○○、壬○○、甲○等人有無於如附表所
      示時間受僱於原告而擔任其所承攬如附表所示各該工程之
      工地負責人？
    (1)原告主張被告丙○○、丁○○、壬○○等人分別於如附表
      所示時間受僱於原告，均擔任第1 工程隊領班乙職而為原
      告所承攬如附表所示各該工程之工地負責人乙節，而被告
      丙○○不爭執其曾受僱於原告擔任上開職務並負責工地施
      工乙情，被告壬○○亦不爭執曾於上開時間在原告之工地
      擔任領班乙情，被告丁○○則未曾到庭或以書狀爭執上情
      ，而查被告丙○○係於79年7 月5 日以原告為投保單位加
      入勞工保險，並於84年5 月16日退保，被告丁○○則係於
      74年3 月1 日以原告為投保單位加入勞工保險，並於82年
      10月30日退保，被告壬○○係於74年3 月1 日以原告為投
      保單位加入勞工保險，並於86年11月30日退保等情，分別
      有渠等之勞工保險被保險人投保資料表附卷可稽，另證人
      庚○○、乙○○於本院亦各證稱：「我從63年到83年在原
      告那裡擔任隊長，認識被告丙○○、丁○○、壬○○等人
      ，他們都在勞務中心做工，是臨時編組的聘僱人員」、「
      我和被告壬○○、丙○○、丁○○都是在勞務中心工作，
      我是81年11月1 日退休，我是臨時編組的組長，被告壬○○不是受僱於我，是受僱於勞務中心，我只幫勞務中心找
      工人」等語，是被告丙○○、壬○○既均確受僱於原告並
      負責工地，而被告丁○○亦確係受僱於原告，則再參以原
      告所提出系爭發票之原始憑證粘存單上用途欄已載明如附
      表所示各該工程名稱，而經手欄內所蓋被告丙○○、丁○○、壬○○等人職章之職稱均為第1 工程隊領班等情，足
      認原告主張被告丙○○、丁○○、壬○○等人分別於如附
      表所示時間受僱於原告，且均擔任第一工程隊領班而為原
      告所承攬如附表所示各該工程之工地負責人乙節確與事實
      相符而堪以採信。
    (2)原告主張被告甲○於如附表所示時間受僱於原告而擔任其
      所承攬如附表所示工程之工地負責人，固據其提出所屬第
      1 隊隊長庚○○於81年12月30日所擬簽文及系爭發票之原
      始憑證粘存單等件為證，而被告甲○固不爭執曾於上開時
      間在原告之工地工作之事實，惟否認有擔任工地負責人乙
      職，而原告所提出之上開簽文主旨雖記載：「本隊承辦台
      電高雄區處高配222 號配電管路工程，該工程工作費得標
      商上聯工程有限公司辦理施工，擬請准予洽請上聯工程有
      限公司工地現場負責人甲○先生任本中心工地負責人，請
      鑒核」等語，並經批示「可」，且系爭發票之原始憑證粘
      存單上經手欄內亦蓋有被告甲○之印章，主管欄內則蓋有
      隊長庚○○之職章，惟證人庚○○於本院乃證稱：「不認
      識被告甲○」等語，而原告復無法提出聘請被告甲○擔任
      工地負責人之人事命令，參以系爭發票之原始憑證粘存單
      上經手欄內係蓋用被告甲○之私章，而與被告丙○○、丁○○、壬○○、戊○○等人之情形係蓋用渠等之職章有異
      ，設若被告甲○確為原告所聘請之工地負責人，何以原告
      竟未給予相當之職稱，且公文上亦未蓋用其職章，此顯與
      常情有悖，是被告甲○辯稱其未擔任原告之工地負責人等
      語應屬可採，原告主張被告甲○於如附表所示時間擔任原
      告所承攬如附表所示工程之工地負責人云云不足為信。
  (二)、系爭發票之核銷報帳是否屬於被告之業務範圍？
    (1)本件被告甲○於如附表所示時間曾在原告所承攬之工程工
      作，但未擔任工地負責人之職已如前述，則被告甲○既非
      工地負責人，其自應無收受廠商所提供發票之權限，故其
      自亦無庸負責系爭發票之核銷報帳業務。
    (2)本件被告丙○○、丁○○、壬○○各於如附表所示時間受
      僱於原告而擔任第一工程隊領班，被告戊○○亦於如附表
      所示時間受僱於原告而擔任第3 工程隊管理員，渠等各為
      原告所承攬如附表所示各該工程之工地負責人，且原告所
      提出系爭發票之原始憑證粘存單上經手欄內分別蓋有渠等
      之職章已如前述，而被告戊○○業自承在工地收受廠商所
      提供之發票後，係委由助理彙整並於原始憑證粘存單上代
      為蓋章後交回原告以辦理廠商請款手續，被告丙○○、壬○○則辯稱渠等未經手系爭發票及於原告所提出之原始憑
      證粘存單上經手欄內蓋章云云，且證人乙○○並於本院證
      稱：廠商的發票都是業務小姐經手的，被告都是做工的人
      ，應該不會經手這些發票等語，惟原告主張其收受及處理
      廠商所提供發票之流程，均係由施工單位收受發票後，依
      續轉交工程隊、會計室、副主任、主任等單位審核乙節，
      此經核與前開原始憑證粘存單上經手、主管、憑證審核、
      主辦會計人員、機關長官等欄內依續蓋有各該單位人員之
      職章乙情相符，而被告丙○○、丁○○、壬○○、戊○○
      等人均為施工單位之負責人，且前開原始憑證粘存單上經
      手欄內並分別蓋有渠等之職章，其中被告丙○○、壬○○
      之職章並與原告所提出工資發放證明冊內工資發放人處所
      蓋渠等之職章相符，且上開工資發放證明冊內工資發放人
      處亦同時蓋有渠等之私章，顯見前開原始憑證粘存單上經
      手欄內所蓋被告丙○○、壬○○之職章確為渠等業務上所
      使用之職章，則依原告之業務流程，被告丙○○、丁○○
      、壬○○、戊○○等工地負責人既須負責收受廠商所提供
      之發票並於原始憑證粘存單上經手欄內蓋章後交回原告，
      且此等發票嗣後係作為廠商請款及原告報稅之憑證，縱使
      被告丙○○、丁○○、壬○○、戊○○等人並未親自收受
      、轉交系爭發票並於原始憑證粘存單上經手欄內蓋章，而
      係委由助理或業務小姐代為處理，此亦應認系爭發票之核
      銷報帳應屬渠等之業務範圍甚明。
  (三)、原告依民法第227 條第2 項之規定請求被告負債務不履行
      之損害賠償責任是否有據？
    (1)按「因可歸責於債務人之事由，致為不完全給付者，債權
      人得依關於給付遲延或給付不能之規定行使其權利。因不
      完全給付而生前項以外之損害者，債權人並得請求賠償。
      」，民法第227 條定有明文。又勞資雙方依勞動契約之給
      付發生給付不能、給付遲延、不完全給付等給付障礙之情
      形時，因勞動法等相關法規並無明文，是其適用原則上固
      應以民法債篇等相關規定以為援引依據，惟勞動關係本有
      其特殊性，在許多情形如逕予援引以自由平等為基礎之民
      法規範為適用準則，勢將發生對勞工一方未盡公平之處，
      且忽略勞動契約具有特別的人格上從屬性、社會性之繼續
      性契約之本質，是法規之適用上自有必要從保護勞工之角
      度，對勞動契約發生給付障礙時雙方之利益為適度之調整
      、修正，而勞工所為之勞務給付有不合契約本旨致生損害
      於雇主者，亦即勞工所提供者為有瑕疵之勞務，勞工此種
      違反契約義務之行為固構成不完全給付，惟基於勞資雙方
      於事業內部公平分擔危險之理念，及勞動契約為有持續性
      契約之性質，依平衡損害之觀點，自應在一定程度減輕或
      限制勞工之契約責任，因此勞工依勞動契約從事與事業相
      關之職務，因不完全給付致生雇主之損害時，其責任範圍
      即應按其注意義務違反之輕重程度而有區別，如損害之發
      生係出於故意或重大過失時，原則上勞工應負完全之損害
      賠償責任，然如損害之發生係出於具體輕過失，則應按具
      體情況由勞工與雇主共同承擔損害，如損害之發生係出於
      抽象輕過失，則勞工應不必負責始為公允。
    (2)本件原告於如附表所示時間因收受廠商所提供如附表所示
      非實際交易對象之發票作為進項憑證並申報扣抵銷項稅額
      ，經高雄市稅捐稽徵處查獲後核定應補徵營業稅343,036
      元，並裁處罰鍰1,029,100 元，原告不服提起訴願及行政
      訴訟均遭駁回確定在案業如前述，而前開發票之原始憑證
      粘存單上經手欄內雖有蓋用被告甲○之印章者，惟被告甲○既非原告之工地負責人而無庸負責此等發票之核銷報帳
      業務，其自無因收受此等非原告實際交易對象之發票核銷
      報帳而違反兩造契約義務之餘地，其對原告自不構成不完
      全給付，原告請求其負債務不履行之損害賠償責任尚屬無
      據；另被告丙○○、丁○○、壬○○、戊○○等人均係受
      僱於原告而擔任原告所承攬如附表所示各該工程之工地負
      責人，且渠等對於原告乃基於從屬之關係而提供職業之勞
      動力，並由原告給付報酬，兩造間係成立勞動契約之法律
      關係，而被告丙○○、丁○○、壬○○、戊○○等人就前
      開發票之原始憑證粘存單上經手欄內業蓋有渠等職章且收
      受廠商所提供此等發票核銷報帳亦均屬渠等之業務範圍，
      渠等對原告自負有審核此等發票是否為原告實際交易對象
      所開立之義務，今原告因此等發票非實際交易對象所開立
      致遭稅捐機關補徵營業稅並裁處罰鍰而受有損害，自堪認
      被告丙○○、丁○○、壬○○、戊○○業已違反兩造契約
      義務而對原告構成不完全給付，惟依前揭被告戊○○自承
      之廠商提出系爭發票後均係委由助理彙整並於原始憑證粘
      存單上代為蓋章後交回原告以辦理廠商請款手續乙情，且
      證人乙○○亦證述廠商的發票都是由業務小姐經手，被告
      都是做工的人，不會經手這些發票等情，再以原告係以承
      攬工程為業，其工地負責人主要乃在監督施工之進行，其
      背景自均應與工務有關，於廠商之發票及會計作業等事務
      衡情應無熟悉之可能，且各該工地廠商所交回之發票本即
      為數眾多，以各該工地負責人平日之工作量，亦無可能於
      工餘親自逐一加以核對，是依上情，堪認原告內部之慣例
      ，其工地負責人並未實際接觸、過目廠商所提供之發票而
      均係委由助理及業務人員統一代為核章後轉交上級單位始
      符常理，則被告丙○○、丁○○、壬○○、戊○○等人未
      能發現此等發票非原告實際交易對象所開立，其等應無故
      意或違反與處理自己事務同一之注意義務之重大過失，且
      亦應無違反一般人之注意義務之具體輕過失可言，充其量
      僅有違反善良管理人之注意義務之抽象輕過失而已，則依
      前揭說明，由勞資雙方於事業內部公平分擔危險之理念，
      及勞務契約為有持續性契約之性質，依平衡損害之觀點，
      應認被告丙○○、丁○○、壬○○、戊○○等人亦無庸就
      原告所受前開損害負責，原告請求渠等負債務不履行之損
      害賠償責任應無理由。
十、綜上所述，被告甲○固曾於如附表所示時間在原告之工地工
    作，惟其並非原告之工地負責人，自無庸負責系爭發票之核
    銷報帳業務，亦無因收受非原告實際交易對象之發票核銷報
    帳而違反兩造契約義務之餘地，其對原告自不構成不完全給
    付，而被告丙○○、丁○○、壬○○、戊○○等人各於如附
    表所示時間受僱於原告，並擔任原告所承攬如附表所示各該
    工程之工地負責人而與原告成立勞動契約之法律關係，且於
    業務範圍內亦須負責收受廠商所提供發票核銷報帳，而對原
    告負有審核此等發票是否為原告實際交易對象所開立之義務
    ，其等就系爭發票之原始憑證粘存單上經手欄內蓋有渠等職
    章之部分，因未盡善良管理人之注意義務，致未能發現此等
    發票非原告實際交易對象所開立，使原告遭稅捐機關補徵營
    業稅並裁處罰鍰而受有損害，自已違反兩造契約義務而對原
    告構成不完全給付，惟由勞資雙方於事業內部公平分擔危險
    之理念，及勞務契約為有持續性契約之性質，依平衡損害之
    觀點，應認被告丙○○、丁○○、壬○○、戊○○等人尚無
    庸就原告所受前開損害負責，從而原告依據債務不履行之法
    律關係，請求被告丙○○、丁○○、壬○○、戊○○、甲○
    應各給付原告195,643 元、37,791元、212,800 元、67,706
    元、835,627 元及其遲延利息，為無理由，應予駁回。又原
    告之訴既經駁回，其假執行之聲請即失所附麗，應併予駁回
    。
十一、本件事證已臻明確，兩造其餘爭點及攻擊防禦方法，核與判
    決結果均不生影響，爰不一一論述，併此敘明。
十二、據上論結：原告之訴為無理由，依民事訴訟法第385 條第1
    項前段、第78條，判決如主文。
中    華    民    國    95    年    5     月    9     日
                  民事第五庭審判長法  官  黃宏欽
                                  法  官  郭宜芳
                                  法  官  王雅苑
如不服本判決，應於送達後20日內，向本院提出上訴狀並表明上
訴理由，如於本判決送達前提起上訴者，應於判決送達後10日內
補提上訴理由書（須附繕本）。
上正本係照原本作成。
中    華    民    國    95    年    5     月    9     日
                                  書記官  洪育祺


司法院資訊處製作；財團法人民間司法改革基金會備份。
